臺灣高等法院刑事判決
109年度上易字第2396號
上  訴  人  臺灣臺北地方檢察署檢察官
被      告  呂建良

                    籍設新北市○○區○○路0段000號0樓(新北市○○區○○○○○0

上列上訴人因被告違反毒品危害防制條例案件，不服臺灣臺北地
方法院109年度審易字第2196號，中華民國109年9月30日第一審
判決（起訴案號：臺灣臺北地方檢察署109年度毒偵字第2613號
），提起上訴，本院判決如下：
    主  文
上訴駁回。
    理  由
一、經本院審理結果，認第一審不經言詞辯論，逕對被告甲○○諭
    知不受理之判決，核無不當，應予維持，並引用第一審判決
    書記載之證據及理由（如附件）。
二、檢察官上訴意旨略以：毒品危害防制條例（下稱毒品條例）
    對於施用第一、二級毒品者，認係具有「病患性犯人」之特
    質，採行觀察、勒戒或強制戒治以戒除其身癮之措施。犯同
    條例第10條之罪者，依同條例第20條、第23條第2項之規定
    ，將其刑事處遇程序，區分為「初犯」及「5年內再犯」、
    「5年後再犯」。依其立法理由說明：「初犯」始須經觀察
    、勒戒；經觀察、勒戒或強制戒治執行完畢釋放後，「5年
    內再犯」者，因其再犯率甚高，原實施之觀察、勒戒或強制
    戒治既已無法收其實效，應依法追訴。至於經觀察、勒戒或
    強制戒治執行完畢釋放後，「5年後再犯」者，前所實施之
    觀察、勒戒或強制戒治已足以遮斷其施用毒品之毒癮，為期
    自新及協助其斷除毒癮，仍適用「初犯」規定，先經觀察、
    勒戒或強制戒治之程序。於此，僅限於「初犯」及「5年後
    再犯」二種情形，始應先經觀察、勒戒或強制戒治程序。復
    按毒品條例第24條規定，本法第20條第1項及第23條第2項之
    程序，於檢察官先依刑事訴訟法第253條之1第1項、第253條
    之2規定，為附命完成戒癮治療之緩起訴處分時，或於少年
    法院（地方法院少年法庭）認以依少年事件處理法程序處理
    時，不適用之。即對「初犯」及「5年後再犯」毒癮治療方
    式，採行「觀察、勒戒」與「緩起訴之戒癮治療」並行之雙
    軌模式。同條例第24條第2項並明定「前項緩起訴處分，經
    撤銷者，檢察官應依法追訴」，此所謂「依法追訴」，則應
    與同條例第23條第2項規定之「依法追訴」同其旨趣，始符
    立法目的。故有關施用毒品案件，經檢察官為附命完成戒癮
    治療之緩起訴處分時，既不適用毒品條例第20條第1項裁定
    命觀察、勒戒之規定，則嗣後該緩起訴處分經撤銷時，除該
    緩起訴係因違法或不當經再議程序由上級檢察機關撤銷外，
    應依偵查之結果，如足認有犯罪嫌疑者，應提起公訴或聲請
    簡易判決處刑，無再適用上開規定聲請法院裁定送觀察、勒
    戒之餘地。再查被告行為後，毒品條例第20條第3項、第23
    條第2項已於109年1月15日修正公布，另新增第35條之1過渡
    規定，並均於同年7月15日施行。依新法規定，觀察、勒戒
    或強制戒治執行完畢釋放後，「3年後再犯」施用毒品罪者
    ，應適用觀察、勒戒及強制戒治之規定，「3年內再犯」施
    用毒品罪者，則應依法追訴；新法施行前犯施用毒品罪之審
    判中案件，於新法施行後，法院應依新法規定處理，倘係「
    3年後再犯」之案件，法院應依職權為觀察、勒戒或強制戒
    治之裁定。新法所謂「3年後再犯」或「3年內再犯」，是否
    僅限於二犯施用毒品罪者或兼含三犯以上之情形，修正說明
    並未敘明，惟毒品條例係法務部主管法規，依法務部檢察司
    就該條例之修法解釋謂該條例新修正第20條第3項修法意旨
    僅係將觀察、勒戒或強制戒治執行完畢後釋放後得再聲請觀
    察、勒戒或強制戒治之期間，由「5年後」改為「3年後」，
    其修法之立法理由並載明：「……如觀察、勒戒或強制戒治執
    行完畢釋放後，3年後始再有施用第一級、第二級毒品之行
    為者，足見其有戒除毒癮之可能，宜再採以觀察、勒戒方式
    戒除其身癮及以強制戒治方式戒除其心癮之措施……」，已敘
    明該條適用之對象，限於3年後「始再」有施用第一、二級
    毒品行為者，從而過去實務見解認如第三次犯雖距第一次犯
    之觀察、勒戒或強制戒治執行完畢釋放後3年，然因釋放後3
    年內已有二犯，非「3年後始再有施用」(非釋放後第一次犯
    ，不符「始再」有施用第一、二級毒品行為之定義)，即無
    再行觀察、勒戒或強制戒治之適用，應提起公訴、聲請簡易
    判決處刑或為緩起訴處分，核與修法後之立法理由相符，亦
    即修正後觀察，勒戒或強制戒治適用時機，應係於「初犯」
    、「3年後第二次犯」或「距前犯判決執行完畢釋放後超過3
    年」之第三犯（含以上）者，始有其適用。從而，倘被告於
    5年內已再犯，經依法追訴處罰，縱其第3次（或第3次以上
    ）再度施用毒品之時間，在初犯或前次再犯經觀察、勒戒或
    強制戒治執行完畢釋放5年以後，已不合於「5年後再犯」之
    規定，且因已於「5年內犯」，顯見其再犯率甚高，原實施
    觀察、勒戒或強制戒治，已無法收其實效，即應依該條例第
    10條處罰，此為109年7月15日新修正施行之毒品條例修正前
    實務上就3犯以上之施用毒品者是否再送觀察、勒戒及強制
    戒治之見解。修正後該條例第20條第3項、第23條第2項係將
    觀察、勒戒或強制戒治執行完畢釋放後，「5年內再犯」第1
    0條之罪者，毋須再先送觀察、勒戒，應即依法追訴或裁定
    交付審理規定，修正為「3年內再犯」，其他要件則同。若
    有被告於經觀察、勒戒或強制戒治執行完畢釋放後，3年內
    已再犯，並經依法追訴處罰，則依相同法理及邏輯，其第3
    次（或第3次以上）再度犯該條例第10條之施用毒品罪，縱
    其第3次（或第3次以上）再度施用毒品之時間，在初犯或前
    次再犯經觀察、勒戒或強制戒治執行完畢釋放3年以後，已
    不合於「3年後再犯」之規定，即應依該條例第10條處罰。
    本案被告前因施用毒品案件，經裁定送觀察、勒戒後，因認
    無繼續施用毒品之傾向，由臺灣新北地方檢察署檢察官於88
    年10月18日以88年度毒偵字第1451號為不起訴處分確定。嗣
    於觀察、勒戒執行完畢釋放後5年內之90年間再因施用毒品
    案件，經裁定送觀察、勒戒，因認有繼續施用毒品之傾向，
    由法院裁定送強制戒治並判刑確定。從而，被告於舊法時期
    已有觀察、勒戒執行完畢5年內再犯第二次施用毒品案件，
    縱本案施用毒品之時間為109年3月25日12時40分許回溯96小
    時內某時，距其觀察、勒戒執行完畢釋放出所已逾3年，然
    依前揭說明，本案施用毒品行為仍應依法訴追。原審逕為不
    受理判決，適用法律容有違誤云云。惟查：
　㈠最高法院刑事大法庭已於109年11月18日以109年度台上大字
    第3826號裁定宣示：109年1月15日修正公布、同年7月15日
    施行之毒品條例第20條第3項規定，犯第10條之罪於觀察、
    勒戒或強制戒治執行完畢釋放後，3年後再犯第10條之罪者
    ，適用本條前2項之規定。上開所謂「3年後再犯」，只要本
    次再犯（不論修正施行前、後）距最近1次觀察、勒戒或強
    制戒治執行完畢釋放，已逾3年者，即該當之，不因其間有
    無犯第10條之罪經起訴、判刑或執行而受影響。本案被告施
    用第二級毒品之時間為109年3月25日12時40分許回溯96小時
    內某時，距其最近一次強制戒治執行完畢釋放時（即90年11
    月16日），已逾3年，縱其間曾於96、97、98、107年間多次
    因犯施用第一級或第二級毒品罪經起訴、判刑或執行，然依
    前開說明，仍應依修正後之毒品條例第20條第3項、現行第2
    4條等規定，由檢察官視被告個案情形而為「觀察、勒戒」
    或「附條件緩起訴（含戒癮或毋庸戒癮之條件）」之多元處
    遇。檢察官未依新法為上開合義務性之裁量處遇，逕於新法
    施行後之109年8月24日提起公訴（同年9月21日繫屬原審法
    院），起訴程序已屬違背規定，且無從補正。
　㈡至事實審法院就此類「3年後再犯」案件應否依職權裁定令被
    告入勒戒處所觀察、勒戒？經最高法院刑事第五庭徵詢該院
    其他各庭，多數同意「法院是否依職權裁定觀察、勒戒，或
    以起訴程序違背規定，而為不受理判決，『應個案具體裁量』
    」之見解或結論，亦即法院經綜合審酌個案施用毒品之情形
    （如施用之動機、方式、次數、有無多種毒品混用等）、被
    告之品德及素行（如前經觀察勒戒、強制戒治、戒癮治療或
    判刑等情形）、生活狀況（如家庭環境、學業及工作情形、
    有無在監在押等）、社會支援（如當地有無適當醫療機構、
    相關社福團體等）及將來執行方式暨其意願（刑事訴訟法第
    253條之2第2項參照）等相關因素，為整體判斷後：⒈倘認以
    實施觀察、勒戒為適當，或個案縱經檢察官重新裁量後採命
    附條件緩起訴處分之可能性不高（例如：被告不同意緩起訴
    、現在或即將執行長期徒刑），致重啟處遇程序顯欠缺實益
    者，自得依毒品條例第35條之1第2款之授權規定，逕裁定觀
    察、勒戒，以求程序之經濟。⒉修法後已賦予檢察官視個案
    不同而為觀察、勒戒或附條件緩起訴（含戒癮或毋庸戒癮之
    條件）之多元處遇，於被告並無不利，法院審酌上開情況，
    認逕予裁定觀察、勒戒，對被告顯屬不利或有失公平，宜由
    檢察官再行斟酌者，得認起訴程序違背規定，且無從補正而
    為不受理判決，以維被告之利益（最高法院109年度台抗大
    字第1771號刑事提案裁定意旨參照）。本院審酌被告個案情
    形為整體判斷後，認逕依職權裁定觀察、勒戒，對被告顯屬
    不利且有失公平，宜由檢察官再行斟酌，以維被告之利益。
　㈢綜上所述，原審因認起訴程序違背規定，而為不受理判決，
    核無違誤。檢察官上訴仍執前詞，指摘原判決不當，為無理
    由，應予駁回，並不經言詞辯論為之。
據上論斷，應依刑事訴訟法第368條、第372條、第373條，判決
如主文。
中　　華　　民　　國　　110 　年　　2 　　月　　18　　日
                  刑事第十六庭  審判長法　官  葉騰瑞
                                      法　官  廖紋妤
                                      法　官  陳芃宇
以上正本證明與原本無異。
不得上訴。
                                      書記官  李佳芬
中　　華　　民　　國　　110 　年　　2 　　月　　19　　日